【裁判字號】    90,台上,903
【裁判日期】    900222
【裁判案由】    違反證券交易法
【裁判全文】
最高法院刑事判決                                  九十年度台上字第九○三號
    上  訴  人  甲○○
右上訴人因違反證券交易法案件，不服台灣高等法院中華民國八十七年四月二十三日
第二審更審判決（八十六年度上更(一)字第五六七號，起訴案號：台灣台北地方法院檢
察署八十一年度偵字第二六九九七號），提起上訴，本院判決如左：
    主  文
原判決撤銷，發回台灣高等法院。
    理  由
本件原判決認定上訴人甲○○於民國八十年一月十五日，透過詹琨琦經徐黃鶴同意，
以徐黃鶴名義，在台北市○○○路○段二十三號二樓首都證券股份有限公司（下稱首
都證券公司）開立四二一一之一號帳戶，委託該公司買賣股票，並以其會計李舒惠（
業經原審判處罪刑確定）名義，在上海商業儲蓄銀行儲蓄部設立0000000之一
號帳戶，以該帳戶之支票辦理交割手續，因進出金額甚鉅，未有違約情事，博得首都
證券公司之信任。八十一年九月間，上訴人明知經濟狀況已然不佳，李舒惠久任其會
計，亦知其情事，竟蓄意隱瞞週轉不靈之事實，二人基於共同概括犯意之聯絡，於八
十一年九月二十二日推由李舒惠利用上開帳戶，連續委託首都證券公司向集中交易市
場報價，經有人承諾接受，買進在證券交易所上市之如原判決附表一所示福元等股票
，其買進股數、金額如該附表一所示，總金額為新台幣（下同）三千六百萬六千元；
又於同月二十三日再連續委託首都證券公司向集中交易市場報價，經有人承諾接受，
賣出在證券交易所上市之如原判決附表二所示太設等股票，其賣出股數、金額亦如該
附表二所示，總金額為三千五百三十一萬一千元。二人復利用於同月二十三日辦理上
開買進股票交割之機會，共同意圖為自己不法之所有，推由李舒惠出面，持李舒惠為
發票人，上海商業儲蓄銀行儲蓄部為付款人，面額分別為三億九百零四萬九千八百零
八元、一千萬元，票期均為八十一年九月二十四日，票號第0000000、000
0000號之支票二紙，佯為辦理該批股票之交割，要求首都證券公司簽發差額支票
供其週轉，首都證券公司誤信上訴人尚有資力可供支票兌現，不虞有詐，遂應其要求
，簽發以該公司為發票人，付款人上海商業儲蓄銀行儲蓄部，以徐黃鶴為指定受款人
，面額共二億八千三百零三萬五千二百二十四元之差額支票十九紙（票號、金額及發
票日期詳如原判決附表三所示）交付李舒惠；供上訴人向蕭美華、許麗琴、張明榜等
人融資，上訴人得手之後，即於八十一年九月二十六日搭機潛赴美國，其以李舒惠名
義簽發之上開二紙辦理交割支票，屆期經提示後遭退票，而不履行交割，首都證券公
司始知受騙。至於上開賣出之股票，亦不履行交割，均足以影響市場秩序等情，因而
撤銷第一審之科刑判決，改判依牽連犯關係，從一重論處上訴人共同連續違反不得在
集中交易市場報價，業經有人承諾接受而不履行交割，足以影響市場秩序之規定罪刑
，固非無見。
惟查：(一)證人即原首都證券公司董事長張振成於原審前審證稱：「（九月二十二日、
二十三日買進、賣出股票你如何處理﹖）買進股票由我公司墊資金，賣出部分有將款
項擋下，買進賣出均由我們幫其處理」（見原審上易字第一五六一號卷第二二二頁正
面），苟李舒惠（或陳俊吉）所買進、賣出之股票已由首都證券公司先行墊付交割，
則何以尚有證券交易法第一百五十五條第一項第一款、第一百七十一條規定之適用﹖
亦即上訴人是否利用不知情之首都證券公司人員而犯上開之罪﹖原判決未予論述，已
嫌理由不備。且原判決理由二之（三）謂：上訴人既自承伊做「丙種經紀人」業務，
且李舒惠供稱上訴人授權其進出股票，則縱本件股票買賣係客戶陳俊吉下單非虛，其
因無法交割所致之違約，上訴人自不能解免責任等語（見原判決第三頁背面），惟苟
本件股票買賣係由客戶陳俊吉自行下單買賣，則陳俊吉之未履行交割，何以須由做「
丙種經紀人」業務之上訴人負違約交割之罪責，原判決未詳加說明。究竟李舒惠於第
一審八十四年度訴緝字第四二六號案所供：本件股票買賣是陳俊吉下單的，因翌日他
沒有履行交割才違約云云（見原審上易字第一五六一號卷第一九一頁正面），是否屬
實﹖事關上訴人是否成立違反證券交易法之罪責，原審未傳訊陳俊吉詳加調查審認，
併有應於審判期日調查之證據未予調查及理由不備之違法。(二)上訴人一再辯稱：李舒
惠取得首都證券公司找還之十九張支票後，係匯入其私人之上海商業儲蓄銀行六九四
九○－九號帳戶內，並未匯入李女所設供上訴人使用之同銀行0000000－一號
帳戶內。原審固函詢上海商業儲蓄銀行，查明其中六張支票業由吳金龍、陳郁惠等人
提示（見原審上更(一)卷第三十四至四十六頁），惟原審嗣再函詢上海商業儲蓄銀行，
請求查明上開首都證券公司簽發之十九張支票（其中六張，上開銀行前已函覆）有無
經李舒惠六九四九○－九號、0000000－一號帳戶提示（見原審上更(一)卷第六
一、六七頁）﹖乃原審未待該銀行函覆，遽行審結，致未查明該十九張支票（上開六
張支票除外）究由何人提示﹖及李舒惠持該十九張支票向他人調現，其所調得之款項
有無交與上訴人﹖亦難謂其證據之調查已屬詳盡。(三)按修正刑事訴訟法第九十五條規
定，訊問被告應先告知下列事項：一犯罪嫌疑及所犯所有罪名。罪名經告知後，認為
應變更者，應再告知。二得保持緘默，無須違背自己之意思而為陳述。三得選任辯護
人。四得請求調查有利之證據。本件原審於訊問上訴人時，並未踐行上開程序，有其
訊問及審判筆錄可按，難認無瑕疵，併予指明。以上或為上訴意旨所指摘，或為本院
得依職權調查之事項，應認仍有撤銷發回更審之原因。
據上論結，應依刑事訴訟法第三百九十七條、第四百零一條，判決如主文。
中      華      民      國     九十     年      二      月    二十二    日
                              最高法院刑事第十庭
                                  審判長法官  莊  登  照
                                        法官  洪  明  輝
                                        法官  蔡  清  遊
                                        法官  林  秀  夫
                                        法官  張  春  福
      右正本證明與原本無異
                                              書  記  官
中      華      民      國     九十     年      三      月      二      日


司法院資訊處製作；財團法人民間司法改革基金會備份。
